ACORDAO-COMPLETO-2427620

ACÓRDÃO 10236/2020 ATA 33/2020 - SEGUNDA CÂMARA

VISTO, relatado e discutido este pedido de reexame, interposto por Jerson Antônio Picoli contra o Acórdão 5736/2020-TCU-Segunda Câmara, pelo qual este Tribunal lhe aplicou multa.
ACORDAM os ministros do Tribunal de Contas da União, reunidos em sessão de 2ª Câmara, ante as razões expostas pela relatora, e com fundamento nos arts. 33 e 48 da Lei 8.443/1992, em:
9.1. conhecer do pedido de reexame e negar-lhe provimento;
9.2. dar ciência desta deliberação ao recorrente.

Pedido de reexame interposto contra acórdão que aplicou multa ao responsável em processo de representação.

Segunda Câmara

Conselho Regional do Serviço Nacional de Aprendizagem do Transporte no Estado do Espírito Santo (Senat-ES) e Conselho Regional do Serviço Social do Transporte no Estado do Espírito Santo (Sest-ES).

3. Recorrente: Jerson Antônio Picoli (CPF XXX.264.647-XX).

13.1. Ministros presentes: Augusto Nardes (na Presidência), Aroldo Cedraz, Raimundo Carreiro e Ana Arraes (Relatora).
13.2. Ministros-Substitutos presentes: Marcos Bemquerer Costa e André Luís de Carvalho.

ACORDAO-COMPLETO-2454907

Acórdão de Relação 5009/2021 - Segunda Câmara

Acórdão de Relação

ANA ARRAES

ministro-substituto André Luís de Carvalho.

Transcrevo, a seguir, a instrução elaborada na Secretaria de Recursos - Serur (peça 98) , que foi endossada por diretor técnico (peça 99) :
"INTRODUÇÃO
Trata-se de pedido de reexame interposto por Jérson Antônio Picoli (ex-Presidente do Conselho Regional do SEST e do SENAT do Espírito Santo) , por meio do qual se insurge contra o Acórdão 5736/2020-TCU-Segunda Câmara, prolatado na sessão de julgamento do dia 26/5/2020-Telepresencial e inserto na Ata 16/2020-2ª Câmara, e mantido pelo Acórdão 6729/2020-TCU-Segunda Câmara (peça 72) . 
1.1 A deliberação recorrida apresenta o seguinte teor, transcrevendo-se em destaque os itens objeto dos pedidos de reexame (peça 58) :
VISTOS, relatados e discutidos estes autos de representação formulada pela então Secex-ES sobre os indícios de nepotismo no âmbito do Conselho Regional do Serviço Nacional de Aprendizagem do Transporte no Estado do Espírito Santo (Senat-ES) e do Conselho Regional do Serviço Social do Transporte no Estado do Espírito Santo (Sest-ES) , com a eventual subsistência da relação direta hierárquica entre alguns parentes, podendo comprometer a isenção e a independência funcional em desfavor do adequado funcionamento da entidade;
ACORDAM os Ministros do Tribunal de Contas da União, reunidos em Sessão da 2ª Câmara, ante as razões expostas pelo Relator, em:
9.1. conhecer da presente representação, por atender aos requisitos de admissibilidade previstos nos arts. 235 e 237, VI, do RITCU, para, no mérito, considerá-la parcialmente procedente;
9.2. rejeitar as razões de justificativa oferecidas por Jérson Antônio Picoli;
9.3. aplicar em desfavor de Jérson Antônio Picoli a multa prevista no art. 58, II, da Lei n.º 8.443, de 1992, sob o valor de R$ 10.000,00 (dez mil reais) , com a fixação do prazo de 15 (quinze) dias, contados da notificação, para que comprove, perante o Tribunal (art. 214, III, "a', do RITCU) , o recolhimento da dívida ao Tesouro Nacional, atualizada monetariamente na forma da legislação em vigor;
9.4. autorizar, caso requerido, nos termos do art. 26 da Lei nº 8.443, de 1992, e do art. 217 do RITCU, o parcelamento da dívida fixada por este Acórdão em até 36 (trinta e seis) parcelas mensais e sucessivas, com a atualização monetária e os correspondentes acréscimos legais, esclarecendo ao responsável que a falta de pagamento de qualquer parcela importará no vencimento antecipado do saldo devedor, sem prejuízo das demais medidas legais; 
9.5. autorizar, desde logo, a cobrança judicial da dívida fixada por este Acórdão, nos termos do art. 28, II, da Lei n.º 8.443, de 1992, diante do não atendimento à notificação;
9.6. determinar, nos termos do art. 250, II, do RITCU, que o Conselho Regional do Serviço Nacional de Aprendizagem do Transporte no Estado do Espírito Santo (Senat-ES) e o Conselho Regional do Serviço Social do Transporte no Estado do Espírito Santo (Sest-ES) adotem as medidas e os procedimentos cabíveis no sentido da necessária abstenção da futura contratação de parentes dos gestores, com a excepcional exceção para a eventual aprovação da pessoa a ser contratada em regular processo seletivo público, no âmbito do Senat-ES e do Sest-ES, até porque, a despeito da eventual ausência de prejuízo ao erário em face da qualificação e do profissionalismo das pessoas interessadas, subsistiria a grave irregularidade pelas designações ou pela permanência dos aludidos parentes-interessados nos respectivos cargos durante a gestão do parente-responsável, restando por aí evidenciada a grave ofensa às normas legais orçamentário-financeiras a partir do evidente desrespeito aos princípios administrativo-constitucionais da impessoalidade e da moralidade;
9.7. determinar que a unidade técnica adote as seguintes medidas:
9.7.1. envie a cópia deste Acórdão, com o Relatório e a Proposta de Deliberação, ao Conselho Regional do Serviço Nacional de Aprendizagem do Transporte no Estado do Espírito Santo (Senat-ES) e ao Conselho Regional do Serviço Social do Transporte no Estado do Espírito Santo (Sest-ES) , para ciência e adoção das providências cabíveis; e
9.7.2. promova o arquivamento do presente processo, sem prejuízo da multa aplicada pelo item 9.3 deste Acórdão, ficando a unidade técnica dispensada de promover o monitoramento da medida anunciada pelo item 9.6 deste Acórdão.
HISTÓRICO
2.	Trata-se de representação formulada pela então Secex-ES sobre os indícios de nepotismo no âmbito do Conselho Regional do Serviço Nacional de Aprendizagem do Transporte no Estado do Espírito Santo (Senat-ES) e do Conselho Regional do Serviço Social do Transporte no Estado do Espírito Santo (Sest-ES) .
2.2.	De posse de documentação recebida por meio diligência, a unidade instrutora propôs a audiência do Sr. Jérson Antônio Picoli, Presidente do Conselho Regional do SEST e do SENAT no Espírito Santo, para que apresentasse razões de justificativa pela nomeação de suas sobrinhas, Sras. Edilene Marcolano Perovano e Scheila Mara Fantin, como, respectivamente, Diretoras das Unidades do SEST/SENAT de Cariacica/ES e de Colatina/ES, durante sua Presidência, em desatenção às normas gerais consubstanciadas no art. 37 da CF/88 no que diz respeito à admissão de pessoal, que devem observar especialmente os princípios da moralidade, da impessoalidade e da isonomia, sendo vedada a nomeação de cônjuge, companheiro ou parente em linha reta, colateral ou por afinidade, até o terceiro grau, para o seu quadro de funções de confiança, consoante o disposto na Súmula Vinculante 13/STF (peça 25, p. 8) . 
2.3.	Tal proposta foi referendada pelo Acórdão 1635/2019-TCU-Segunda Câmara (peça 28) . 
2.4.	Regularmente notificado (peça 30) , o responsável compareceu aos autos e apresentou as suas razões de justificativa (peça 39-49) . Em sua derradeira análise, a Secex do Trabalho e Entidades Paraestatais, de maneira uníssona, propôs a rejeição das razões de justificativa e a aplicação de multa fundada no art. 58, inciso II, da Lei 8.443/1992 (peça 53, p. 8) . 
2.5.	Por sua vez, o Relator a quo, Ministro-Substituto André Luis de Carvalho, anuiu com a proposta da unidade instrutora (peça 59) e foi acompanhado pelos demais ministros da Colenda 2ª Câmara (peça 58) .
2.6.	Irresignado, o Sr. Jérson Antônio Picoli interpôs o presente pedido de reexame (peça 86) , que se fundamenta nas altercações que, adiante, passar-se-á a relatar.
EXAME DE ADMISSIBILIDADE
3.	Reitera-se o exame preliminar de admissibilidade proposto na instrução precedente desta unidade instrutora (peça 87) , ratificado pelo Ministra-Relatora Ana Arraes (peça 89) , que concluiu pelo conhecimento do pedido de reexame acostado à peça 86, com fundamento no art. 48 da Lei 8.443/1992, c/c os arts. 285 e 286, parágrafo único, do RI/TCU, suspendendo-se os efeitos dos itens 9.1, 9.2, 9.3 e 9.5 do Acórdão 5736/2020-TCU-Segunda Câmara.
EXAME DE MÉRITO
4.	Constitui objeto do presente exame responder se:
	I. houve cerceamento do direito de defesa do Sr. Jérson Antônio Picoli;
	II. houve irregularidade na contratação de parentes;
	III. a multa aplicada deve ser afastada ou atenuada. 
Do cerceamento da defesa
5.	O Sr. Jérson Antônio Picoli defende que houve cerceamento de defesa.
5.1 Defende a alegação acima com base nos seguintes argumentos:
a) Após a prolação do Acórdão 1635/2019-TCU-Segunda Câmara, o recorrente teria oposto embargos de declaração, que teriam sido conhecidos como mera petição pelo Acórdão 5736/2020-TCU-Segunda Câmara, o que teria violado o seu direito de defesa, uma vez que ainda restariam presentes diversos vícios naquela decisão (peça 86, p. 6-7) ;
b) A conversão dos embargos de declaração em mera petição representaria uma negativa de prestação jurisdicional e uma situação grave, em que este Tribunal estaria escolhendo aquilo que julgará (peça 86, p. 7) .
	Análise
5.2	Preliminarmente cabe antecipar que as alegações não sustentam qualquer conclusão pelo cerceamento da defesa do responsável.
5.3	Com efeito, é oportuno trazer breve síntese de alguns fatos processuais. 
5.4	Na instrução inicial (peça 2) , a então Secretaria de Controle Externo no Estado do Espírito Santo apurou preliminarmente que havia indícios de nepotismo no Sest/Senat daquele Estado. Diante dessa situação, a unidade técnica propôs que fosse realizada inspeção no Conselho Regional do Serviço Social do Transporte - Sest e do Serviço Nacional de Aprendizagem do Transporte - Senat no Espírito Santo para apuração da procedência dos fatos e identificação dos responsáveis, proposta esta acatada por meio do Acórdão 6335/2017-TCU-Segunda Câmara (peça 4) .
5.5	Antes de iniciar a inspeção, a unidade técnica propôs realizar diligência junto à Diretoria Executiva Nacional do Sest e do Senat com o objetivo de identificar a autonomia da regional, obter maiores informações sobre a estrutura organizacional e administrativa do Conselho Regional e sobre a forma de ingresso dos funcionários então analisados (peça 12) . Prestadas as informações, a unidade técnica, por meio da instrução acostada à peça 25, entendeu que não mais seria necessária a realização de inspeção. 
5.6	Por fim, a unidade técnica propôs (peça 25) :
	a.	não realizar a inspeção determinada anteriormente pelo Acórdão 6335/2017-TCU-Segunda Câmara, pois entendeu que as informações obtidas por meio de diligência já eram suficientes para analisar a questão; e
	b.	realizar a audiência do Sr. Jérson Antônio Picoli, Presidente do Conselho Regional do Sest e do Senat no Espírito Santo, para que apresentasse razões de justificativa pela nomeação de suas sobrinhas, Sras. Edilene Marcolano Perovano e Scheila Mara Fantin.
5.7	Por sua vez, os encaminhamentos da unidade técnica foram acatados pelo Acórdão 1635/2019-TCU-Segunda Câmara (peça 28) .
5.8	Em 9/4/2019 (peça 36) , o recorrente apresentou expediente sob o título de embargos em face do Acórdão 1635/2019-TCU-Segunda Câmara, tendo ali alegado, em suma, a subsistência de supostas contradições no referido acórdão, ao discorrer sobre a suposta necessidade de análise da audiência antes do envio de cópia do processo ao Ministério Público Federal (MPF) , além de indicar a atribuição do Ministério Público Estadual para apurar as eventuais irregularidades no âmbito do Sest-Senat, solicitando a correspondente remessa dos autos ao Ministério Público do Estado do Espírito Santo, nos termos da Súmula 516 do STF.
5.9	Em 15/4/2019  (peça 34) , o responsável apresentou, contudo, pedido de prorrogação de prazo para o envio da sua defesa como resposta à suscitada audiência, tendo esse pedido sido deferido pela unidade técnica, à peça 37, e a subsequente defesa, como razões de justificativa, sido efetivamente apresentada à peça 39, em 15/5/2019.
5.10	Por fim, o Acórdão 6729/2020-TCU-Segunda Câmara conheceu e negou os embargos de declaração acostados à peça 64, bem como conheceu o expediente acostado à peça 36 como mera petição (peça 72) . 
5.11	Passando para a análise das alegações, é descabida a tese de cerceamento da defesa. 
5.12	Primeiramente, o recorrente menciona que ainda restariam "diversos vícios' no Acórdão 1635/2019-TCU-Segunda Câmara, mas não trouxe qualquer exemplificação dos mesmos e, ainda menos, qualquer comprovação de prejuízo a sua defesa. Com relação a este aspecto, o art. 171 do RITCU, estabelece que nenhum "ato será declarado nulo se do vício não resultar prejuízo para a parte, para o erário, para a apuração dos fatos pelo Tribunal ou para a deliberação adotada', redação esta que é amparada pelo princípio da ausência de nulidade sem o subjacente prejuízo.
5.13	Em segundo, a documentação acostada junto à peça 36 apenas questiona o envio de cópia dos autos ao Ministério Público Federal (MPF) antes da conclusão da audiência do responsável, bem como o seu envio a este Parquet, e, não, ao Ministério Público Estadual (MPE) , de sorte que não contêm qualquer alegação de defesa que pudesse reverter a presente situação do responsável. 
5.14	Em terceiro, o responsável apresentou sua defesa, após o deferimento do pedido de prorrogação de prazo, junto à peça 39, que foi devidamente analisada pela unidade técnica (peça 53) antes da prolação do Acórdão 5736/2020-TCU-Segunda Câmara (peça 58) . 
5.15	Em quarto, o aludido expediente sequer poderia ser recebido como embargos em face do Acórdão 1635/2019-TCU-Segunda Câmara, uma vez que as correspondentes medidas não estavam dirigidas ao responsável, mas ao MPF, e, desse modo, o recorrente não contava com o necessário interesse recursal para os supostos embargos. Além disso, o TCU pode promover o imediato envio de representação sobre os indícios de irregularidade ao MPF e, inclusive, ao MPE-ES. 
5.16	Portanto, não houve qualquer prejuízo ao responsável, em razão da prévia e imediata remessa de cópia do correspondente processo ao MPF, e, também por isso, não subsistiu a suposta nulidade do Acórdão 1635/2019-TCU-Segunda Câmara, em virtude da plena aderência do fato ao art. 171 do RITCU, bem como ao princípio da ausência de nulidade sem o subjacente prejuízo.
5.17	Por todo o exposto, propõe-se o afastamento das alegações que propugnam pelo cerceamento do direito de defesa do recorrente.   
Da irregularidade
6.	O Sr. Jérson Antônio Picoli defende que não cometeu irregularidade.
6.1	Defende a alegação acima com base nos seguintes argumentos:
	a) O STF entenderia que este Tribunal apenas exerce controle finalístico sobre as entidades do Sistema S (RE 789.874/DF) . Além disso, a Suprema Corte entenderia que os serviços sociais autônomos não integrariam a Administração Pública e por isso não lhes seria aplicável a Súmula Vinculante 13 (peça 86, p. 8-10) ;
	b) Ainda que fosse aplicável a Súmula Vinculante 13 ao caso em apreço, as funcionárias Edilene Marcolano Perovano e Scheila Mara Fantin possuiriam qualificação técnica para as funções exercidas (peça 86, p. 11) ;
	c) A Sra. Scheila teria concluído o curso de Administração em 2003 e possuiria registro no Conselho Regional de Administração do Espírito Santo. Além disso, não haveria qualquer indício de que ela não teria condições para exercer as funções atribuídas (peça 86, p. 11) ;
	d) A Sra Edilene teria ingressado no quadro do Sest/Senat em 2002 como assistente administrativo e, em razão do reconhecimento do seu trabalho, teria sido promovida por diversas vezes, ao passo que já ocuparia o cargo de Diretora em unidade operacional quando o recorrente tomou posse como Presidente do Conselho Regional dessa entidade (peça 86, p. 12-13) .   
	Análise
6.2	De início, as alegações não sustentam o afastamento da responsabilidade do recorrente. 
6.3	Nesse sentido, cumpre destacar que as entidades paraestatais, por gerirem recursos de natureza pública, devem obediência aos princípios constitucionais da isonomia, da impessoalidade, da moralidade, da publicidade, da legitimidade, da economicidade e da eficiência, consoante jurisprudência reiterada e pacífica do TCU, materializada, por exemplo, nos seguintes enunciados: 
As Entidades integrantes do Sistema S estão obrigadas a exigir prestação de contas daqueles que com elas pactuem convênios, uma vez que gerem recursos públicos e estão, portanto, sujeitas aos princípios gerais aplicáveis à Administração Pública, assim como ao disposto no art. 70, parágrafo único, da Constituição Federal." (Boletim de Jurisprudência 201/2018, Acórdão 10119/2017-TCU-Segunda Câmara, Relator Ministro Marcos Bemquerer) 
A contratação ou a manutenção de parentes de membros do conselho deliberativo de Entidades do Sistema S em cargos comissionados desses entes constitui ato irregular, sujeito às sanções legais pertinentes, por afrontar os princípios constitucionais da impessoalidade e da moralidade (art. 37 da Constituição Federal) ." (Boletim de Jurisprudência 142/2016, Acórdão 5538/2016-TCU-Primeira Câmara, Relator Ministro José Múcio Monteiro) 
As Entidades do Sistema S estão sujeitas às normas gerais consubstanciadas no art. 37 da Constituição Federal no que diz respeito à admissão de pessoal, devendo observar especialmente os princípios da moralidade, da impessoalidade e da isonomia, sendo vedada a nomeação de cônjuge, companheiro ou parente em linha reta, colateral ou por afinidade, até o terceiro grau, para o seu quadro de funções de confiança, consoante o disposto na Súmula Vinculante13/STF. (Boletim de Jurisprudência 78/2015, Acórdão 843/2015-TCU-Plenário, Relator Ministro Augusto Nardes) 
É irregular o pagamento de remuneração variável aos empregados do Sistema S com base no cumprimento de metas de execução orçamentária, por contrariar os princípios da eficiência e da economicidade. (Jurisprudência Selecionada, Acórdão 3329/2015-TCU-Plenário, Relator Ministro José Múcio Monteiro) 
O sistema S pode adotar formas de seleção de pessoal com menor rigor do que as exigidas para o concurso público, desde que assegurada a observância aos princípios da legalidade, da impessoalidade, da moralidade, da isonomia, da eficiência, da publicidade, e a adoção de critérios objetivos nos procedimentos de seleção e recrutamento. (Boletim de Jurisprudência 49/2014, Acórdão 4306/2014-TCU-Primeira Câmara, Relator Ministro Walton Alencar Rodrigues) 
É vedado aos dirigentes das entidades do Sistema S a nomeação de cônjuge, companheiro ou parente em linha reta, colateral ou por afinidade, até o terceiro grau, para o quadro de funções de confiança das entidades, uma vez que estas estão sujeitas aos princípios consubstanciados no art. 37 da Constituição Federal, especialmente os da moralidade, da impessoalidade e da isonomia, consoante o disposto na Súmula Vinculante STF 13. (Acórdão 1030/2018-TCU-Primeira Câmara, rel. min. subst. Weder de Oliveira) .
6.4	Portanto, a alegação de que o Sistema S não estaria sujeito aos ditames da Súmula Vinculante STF 13 não encontra guarida na jurisprudência dominante do TCU.
6.5	No que se refere à alegação de que o STF entenderia que o TCU apenas exerceria controle finalístico sobre as entidades do Sistema S (RE 789.874/DF) , a mesma não sustenta uma alteração da decisão. Isso porque, no caso em apreço, o controle desta Corte de Contas se deu justamente a partir do controle finalístico da aplicação dos recursos públicos do Sest/Senat.
6.6	Com relação à nomeação da Sra. Edilene Marcolano Picoli e da Sra. Scheila Mara Fantin, cabe salientar que as mesmas são sobrinhas do recorrente, logo, parentes por afinidade de terceiro grau. Assim sendo, a nomeação de ambas violou a pacífica jurisprudência do TCU. 
6.7	Nesse sentido, a vedação à prática de nepotismo está fundamentada no art. 37, caput, da CF/88, mais especificamente nos princípios da moralidade, da eficiência e da impessoalidade, os quais, como demonstrado acima, devem, também, ser observados pelas entidades paraestatais.
6.8	Quanto à argumentação de que a Sra. Edilene já ocupava o cargo de Diretora em unidade operacional do Sest-Senat muito antes do primeiro exercício do recorrente como Presidente do Conselho Regional do Espírito Santo, o que descaracterizaria a hipótese de nepotismo, tal fato não encontra embasamento nos autos.
6.9	Com efeito, cabe a transcrição de passagem da derradeira instrução da unidade instrutora que tratou justamente desse ponto (peça 53, p. 6) :
31.	Da documentação acostada é possível de fato verificar que a Sra. Edilene já fazia parte do quadro da instituição antes mesmo da posse do Sr. Jérson como Presidente do Conselho Regional, porém, isso não elide a ocorrência, conforme será demonstrado.
32.	O Sr. Jérson foi eleito em 9/11/2015, para exercer um mandato de 17/12/2015 a 17/12/2018 (peça 22, p. 15) .
33.	Por sua vez, a Sra. Edilene foi promovida ao cargo de Diretora de Unidade em 1º/1/2016 (peça 49, p. 3) . Ao contrário do que sustenta a defesa, antes desse período, a Sra. Edilene era Gerente, cargo inferior ao de Diretora. 
34.	Caso a Sra. Edilene tivesse continuado no mesmo cargo ocupado antes de seu tio assumir a Presidência do Conselho Regional, não haveria irregularidade, afinal, sendo regular a situação pretérita, não se amolda como adequada a presunção de ocorrência de irregularidade na manutenção de funcionário no mesmo posto antes ocupado.
35.	Todavia, não foi isso que ocorreu. Menos de 15 dias após assumir a Presidência do Conselho Regional, o Sr. Jérson nomeou sua sobrinha para o cargo de Diretora de Unidade, em flagrante afronta à Súmula Vinculante n. 13 do STF.
6.10	Com relação a Sra. Scheila, observa-se que a mesma foi nomeada para o cargo de Diretora de Unidade em Colatina-ES em 4/4/2017 (peça 22, p. 11) , ou seja, após a posse do recorrente como Presidente do Conselho Regional, que se deu em 9/11/2015 (peça 22, p. 15) . Portanto, a presente nomeação também violou a pacífica jurisprudência deste Tribunal.  
6.11	Além disso, a qualificação profissional não é requisito que permita a exceção ao entendimento deste Tribunal, conforme se depreende do Acórdão 2063/2010-TCU-Plenário: 
A contratação de parentes de dirigentes e conselheiros de entidades do Sistema S, sem processo seletivo, para o exercício de funções de assessoria vai de encontro aos princípios constitucionais da Administração Pública, em especial os da moralidade e impessoalidade, os quais devem ser observados por tais entidades. Não é importante a qualificação profissional dos parentes contratados, já que a condição necessária e suficiente para a configuração do nepotismo é justamente o grau de parentesco.
[destaques acrescidos]
6.12	Por todo o exposto, alvitra-se pela rejeição das alegações que propugnam pela ausência de irregularidade na contratação de parentes em linha reta, colateral ou por afinidade até o terceiro grau por parte do recorrente.
Da penalidade
7.	O Sr. Jérson Antônio Picoli defende que a multa aplicada violou o princípio da isonomia, seria desproporcional e a sua dosimetria não teria sido devidamente fundamentada.
7.1	Sustenta a alegação acima com base nos seguintes argumentos:
	a) Os Acórdão 2063/2010, 119/2006 e 2305/2007, todos do Plenário, mencionados no decisum para fundamentar a aplicação de multa, não teriam aplicado multas aos responsáveis em situações que seriam análogas (peça 86, p. 13-17) ;
	b) No presente caso, as funcionárias teriam sido exoneradas de forma imediata, ao passo que, em decisão anterior, este Tribunal teria fixado prazo para que fosse realizada a exoneração de funcionários (peça 86, p. 17) ;
	c) O art. 926, caput, do Código de Processo Civil imporia aos tribunais o dever de manter sua jurisprudência estável, íntegra e coerente (peça 86, p. 18) ;
	d) A multa aplicada no caso vertente seria muito superior ao das sanções aplicadas em outros processos atinentes ao Sistema S, citando os TCs Processo 011.960/2006-5 e Processo 046.825/2012-6 (peça 86, p. 19-20) ;
	e) A decisão vergastada não teria sequer mencionado os critérios estabelecidos pelo art. 22 da LINDB, tampouco teria motivado os critérios que levaram à dosimetria da multa (peça 86, p. 21-24) .
	Análise
7.2	As alegações não suportam o afastamento ou a atenuação da multa aplicada. 
7.3	Quanto à alegação de que os Acórdãos 119/2006, 2305/2007 e 2063/2010, todos do Plenário, não teriam aplicado multas em situações análogas, a mesma não socorre o responsável. 
7.4	Primeiramente, os referidos acórdãos foram apresentados na decisão vergastada como precedentes sobre a ilicitude do nepotismo, e, não, como fundamento para a aplicação de multa.
7.5	Em segundo, tais decisões não servem de parâmetro para o caso em apreço, visto a demonstração clara da violação aos princípios da impessoalidade e da moralidade.
7.6	No mesmo sentido, o fato de o recorrente ter demitido as sobrinhas, de maneira imediata e em oposição à decisão anterior do TCU, que fixou prazo para isso, tal situação não atenua a irregularidade apontada, uma vez que a mesma decorreu da contratação em si e do fato de, no presente momento, tal conduta ser pacificamente considerada irregular pelos Órgãos de Controle e este fato ser amplamente conhecido pelos jurisdicionados.
7.7	Com relação à alegação de que em outros processos de entidades paraestatais este Tribunal aplicou multas menores, igualmente a mesma não socorre o responsável, uma vez que as suscitadas situações são diferentes do caso em comento. Tanto o TC Processo 011.960/2006-5 (Acórdão 4843/2013-TCU-Primeira Câmara) como o TC Processo 046.825/2012-6 (Acórdão 10119/2017-TCU-Segunda Câmara) tratam de processo de contas, feito que julga, de maneira ampla, a gestão anual de uma entidade. Além disso, não existe qualquer compatibilidade entre as irregularidades apontadas nestes autos com o nepotismo do caso concreto.
7.9	Por último, deve ser afastada a alegação de que a multa de R$ 10.000,00, aplicada ao recorrente, teria sido desproporcional e não devidamente fundamentada. Isso porque a multa aplicada se encontra compatível com a grave ofensa às normas legais orçamentário-financeiras a partir do desrespeito aos princípios administrativo-constitucionais da impessoalidade e da moralidade. Além disso, a decisão vergastada apontou devidamente os parâmetros legais em que se baseou a aplicação da penalidade.
7.10	Por todo o exposto, propõe-se o afastamento das alegações que propugnam pela falta de proporcionalidade, isonomia e fundamentação da multa aplicada ao recorrente.   
CONCLUSÃO
8.	Das análises anteriores, ante os elementos constantes destes autos, o contexto normativo e as diretrizes jurisprudenciais aplicáveis ao caso, conclui-se pela:
	I.1 não ocorrência de cerceamento de defesa do Sr. Jérson Antônio Picoli (itens 5.) ;
	I.2 irregularidade na contratação dos parentes do recorrente (itens 6.) ;
	I.3 adequação e manutenção da multa aplicada (itens 7.) .
8.1	Portanto, as alegações recursais não sustentam qualquer alteração do decisum.
PROPOSTA DE ENCAMINHAMENTO
9.	Ante o exposto, com fundamento nos arts. 32, inciso I, e 33 da Lei 8.443/92 e art. 285 do RITCU, submetem-se os autos à apreciação superior, com a seguinte proposta de encaminhamento:
	a) conhecer do recurso interposto e, no mérito, negar-lhe provimento;
	b) cientificar a recorrente e os demais interessados do acórdão que vier a ser prolatado, ressaltando-se que o relatório e o voto que o acompanharem podem ser consultados no endereço www.tcu.gov.br/acordaos, no dia seguinte ao de sua oficialização."
É o relatório.

Sérgio Freitas de Almeida (OAB/DF 22.075) e outros representando o Senat-ES e o Sest-ES; Fabiano Augusto Martins Silveira (OAB/DF 31.440) e outros representando Jerson Antônio Picoli.

Não atuou.

REPRESENTAÇÃO. NEPOTISMO EM CONTRATAÇÃO DE FUNCIONÁRIOS NO ÂMBITO DO SEST/SENAT. MULTA. PEDIDO DE REEXAME. CONHECIMENTO. ELEMENTOS INSUFICIENTES PARA ALTERAR O DECISUM. NEGATIVA DE PROVIMENTO.

REPRESENTAÇÃO (REPR)

Secretaria de Recursos (Serur).

Examina-se pedido de reexame interposto por Jerson Antônio Picoli, ex-presidente do Conselho Regional do Serviço Social do Transporte (Sest) e do Serviço Nacional de Aprendizagem do Transporte (Senat) , ambos do Espírito Santo, contra o Acórdão 5736/2020-TCU-Segunda Câmara, que lhe aplicou multa com base no art. 58, inciso II, da Lei 8.443/1992.
2.	Quanto à admissibilidade, ratifico os termos do despacho à peça 89 e, ao acolher a análise empreendida pela Secretaria de Recursos - Serur, conheço do pedido de reexame, nos termos do artigo 48 da Lei 8.443/92 c/c os artigos 285 e 286, parágrafo único, do RI/TCU.
3.	Os autos tratam de representação formulada pela então Secretaria de Controle Externo no Estado do Espírito Santo (atual Secretaria do TCU no Estado do Espírito Santo - SEC/ES) sobre indícios de nepotismo no âmbito do Senat-ES e do Sest-ES. Apurou-se que o recorrente, durante o período em que ocupou a presidência das entidades, nomeou suas sobrinhas Edilene Marcolano Perovano e Scheila Mara Fantin como, respectivamente, diretoras das unidades do Sest/Senat de Cariacica/ES e de Colatina/ES, em desatenção às normas gerais consubstanciadas no art. 37 da CF/88 no que diz respeito à admissão de pessoal, que devem observar especialmente os princípios da moralidade, da impessoalidade e da isonomia, sendo vedada a nomeação de cônjuge, companheiro ou parente em linha reta, colateral ou por afinidade, até o terceiro grau, para o seu quadro de funções de confiança, consoante o disposto na Súmula Vinculante 13/STF. 
4.	O exame da Serur (peças 98 e 99) propôs negar provimento ao pedido de reexame, visto que o recorrente não logrou elidir as irregularidades que lhe foram atribuídas.
5.	Acolho a manifestação da unidade técnica, cujos fundamentos adoto como razões de decidir.
6.	Em suas razões recursais, Jerson Picoli trouxe, em síntese, os seguintes argumentos (peça 86) :
	(i) após a prolação do Acórdão 1635/2019-TCU-Segunda Câmara, teria oposto embargos de declaração, que teriam sido conhecidos como mera petição pelo Acórdão 6729/2020-TCU-Segunda Câmara, o que teria violado o seu direito de defesa, pois ainda restariam presentes diversos vícios naquela decisão;
	(ii) Sest/Senat são entidades de direito privado, que não integram a Administração Pública direta ou indireta, não sendo, portanto, aplicável a Súmula Vinculante 13 do Supremo Tribunal Federal; impossibilidade de inovação genérica dos princípios da Administração Pública para estender o alcance do conteúdo proibitivo da referida súmula;
	(iii) as funcionárias Edilene Marcolano Perovano e Scheila Mara Fantin possuem extensa qualificação técnica para as funções exercidas;
	(iv) a multa aplicada violou o princípio da isonomia e seria desproporcional, e a sua dosimetria não teria sido devidamente fundamentada.
7.	Esclareço que o Acórdão 1635/2019-TCU-Segunda Câmara, em seu subitem 1.7, determinou à SEC-ES que adotasse as seguintes medidas:
"1.7.1. promova a audiência do Sr. Jérson Antônio Picoli, como presidente do Conselho Regional do SEST e do SENAT no Espírito Santo, com vistas a apresentar as justificativas para a indevida nomeação de suas sobrinhas (Edilene Marcolano Perovano e Scheila Mara Fantin) , como diretoras das unidades do SEST/SENAT em Cariacica - ES e em Colatina - ES, respectivamente, em desacordo com os princípios administrativo-constitucionais da impessoalidade, da isonomia e da moralidade, ante a inadequada nomeação de cônjuge, companheiro ou parente em linha reta, colateral ou por afinidade, até o terceiro grau, para o seu quadro de funções de confiança, em dissonância, por exemplo, com a Súmula Vinculante n.º 13 do STF; e
1.7.2. envie a cópia deste Acórdão, acompanhado da inteira cópia dos autos, à Procuradoria da República no Estado do Espírito Santo, em face da possível prática de improbidade administrativa, entre outros ilícitos, pelo Sr. Jérson Antônio Picoli, como presidente do Conselho Regional do SEST e do SENAT no Espírito Santo, a partir da indevida nomeação de suas sobrinhas (Edilene Marcolano Perovano e Scheila Mara Fantin) , como diretoras das unidades do SEST/SENAT em Cariacica - ES e em Colatina - ES, respectivamente, em desacordo com os princípios administrativo-constitucionais da impessoalidade, da isonomia e da moralidade, ante a inadequada nomeação de cônjuge, companheiro ou parente em linha reta, colateral ou por afinidade, até o terceiro grau, para o seu quadro de funções de confiança, em dissonância, por exemplo, com a Súmula Vinculante n.º 13 do STF." (grifei) 
8.	O recorrente apresentou expediente (peça 36) sob o título de embargos em face do Acórdão 1635/2019-TCU-Segunda Câmara, tendo alegado, em suma, a subsistência de supostas contradições, ao discorrer sobre a suposta necessidade de análise da audiência antes do envio de cópia do processo ao Ministério Público Federal - MPF, além de indicar a atribuição do Ministério Público Estadual para apurar as eventuais irregularidades no âmbito do Sest/Senat, solicitando a correspondente remessa dos autos ao Ministério Público do Estado do Espírito Santo, nos termos da Súmula 516 do STF.
9.	Avalio que tal expediente foi adequadamente conhecido como mera petição pelo Acórdão 6729/2020-TCU-Segunda Câmara, uma vez que as medidas determinadas no Acórdão 1635/2019-TCU-Segunda Câmara, questionadas pelo recorrente, não estavam dirigidas a ele, mas ao MPF, e, desse modo, ele não contava com o necessário interesse recursal para os supostos embargos. 
10.	É pacífico na jurisprudência deste Tribunal que as entidades paraestatais, por gerir recursos de natureza pública, devem obediência aos princípios constitucionais da isonomia, da impessoalidade, da moralidade, da publicidade, da legitimidade, da economicidade e da eficiência, sendo aplicável a Súmula Vinculante STF 13. Nesse sentido são as seguintes decisões:
"A contratação ou a manutenção de parentes de membros do conselho deliberativo de Entidades do Sistema S em cargos comissionados desses entes constitui ato irregular, sujeito às sanções legais pertinentes, por afrontar os princípios constitucionais da impessoalidade e da moralidade (art. 37 da Constituição Federal) ." (Boletim de Jurisprudência 142/2016, Acórdão 5538/2016-TCU-Primeira Câmara, relator ministro José Múcio Monteiro) 
"As Entidades do Sistema S estão sujeitas às normas gerais consubstanciadas no art. 37 da Constituição Federal no que diz respeito à admissão de pessoal, devendo observar especialmente os princípios da moralidade, da impessoalidade e da isonomia, sendo vedada a nomeação de cônjuge, companheiro ou parente em linha reta, colateral ou por afinidade, até o terceiro grau, para o seu quadro de funções de confiança, consoante o disposto na Súmula Vinculante13/STF." (Boletim de Jurisprudência 78/2015, Acórdão 843/2015-TCU-Plenário, relator ministro Augusto Nardes) 
"É vedado aos dirigentes das entidades do Sistema S a nomeação de cônjuge, companheiro ou parente em linha reta, colateral ou por afinidade, até o terceiro grau, para o quadro de funções de confiança das entidades, uma vez que estas estão sujeitas aos princípios consubstanciados no art. 37 da Constituição Federal, especialmente os da moralidade, da impessoalidade e da isonomia, consoante o disposto na Súmula Vinculante STF 13." (Acórdão 1030/2018-TCU-Primeira Câmara, rel. min.-subst. Weder de Oliveira) 
11.	No que tange às nomeações de Edilene Perovano e Scheila Fantin, destaco que são sobrinhas do recorrente, logo, parentes por afinidade de terceiro grau. Assim, a nomeação de ambas violou a jurisprudência pacífica desta Corte.
12.	Como o defendente foi eleito em 9/11/2015, para exercer mandato de 17/12/2015 a 17/12/2018 (peça 22, p. 15) e Edilene foi promovida ao cargo de diretora de unidade somente em 1º/1/2016 (peça 49, p. 3) , verifica-se, ao contrário do que sustenta a defesa, que, antes da posse do recorrente, ela era gerente e só chegou a ser diretora após o início do mandato do tio.
13.	No tocante a Scheila Fantin, observa-se que foi nomeada para o cargo de diretora da unidade em Colatina/ES em 4/4/2017 (peça 22, p. 11) , ou seja, após a posse de Jerson Antônio Picoli como presidente do Conselho Regional. 
14.	Independentemente da qualificação profissional de ambas, sua nomeação e promoção configuram nepotismo, já que ocorreram durante a gestão do recorrente.
15.	Quanto à dosimetria da pena, a Portaria-TCU 8/2020, de 20/1/2020, fixou o valor máximo da multa em R$ 64.920,00, e o art. 268, inciso II, do Regimento Interno do TCU estipula que o montante, para ato praticado com grave infração a norma legal de natureza contábil, deve estar compreendido entre 5% e 100% do referido valor fixado. Desse modo, avalio que a multa aplicada no valor de R$ 10.000,00, que corresponde a 15,4% do valor máximo, está de acordo com as normas regimentais.
16.	Além disso, a aplicação da penalidade foi devidamente fundamentada na deliberação recorrida, conforme trechos do voto transcritos a seguir:
"9.	Ocorre que, a despeito da eventual ausência de prejuízo ao erário em face da alegada qualificação e do suscitado profissionalismo das pessoas contratadas em gestões anteriores, subsistiria a grave irregularidade pelas designações ou pela permanência dos aludidos parentes nos respectivos cargos durante a gestão do responsável, restando por aí evidenciada a grave ofensa às normas legais orçamentário-financeiras a partir do evidente desrespeito aos princípios administrativo-constitucionais da impessoalidade e da moralidade.
 (...) 
	Em face, portanto, dos elementos de convicção até aqui obtidos neste processo, o TCU deve conhecer da presente representação para, no mérito, considerá-la parcialmente procedente e, assim, aplicar a referida multa legal em desfavor do aludido responsável, ante a subsistência do apontado nepotismo, devendo ser prolatada, ainda, a determinação ora anunciada nestas razões de decidir."
17.	Desse modo, não merecem acolhimento as razões recursais de Jerson Antônio Picoli.
	Ante o exposto, nego provimento ao pedido de reexame e VOTO por que o Tribunal adote a deliberação que submeto a este Colegiado.
TCU, Sala das Sessões Ministro Luciano Brandão Alves de Souza, em 22 de setembro de 2020.
ANA ARRAES 
Relatora